ACORDAO-COMPLETO-2353311

ACÓRDÃO 10442/2019 ATA 34/2019 - PRIMEIRA CÂMARA

VISTOS, relatados e discutidos estes autos de tomada de contas especial instaurada pelo Fundo Nacional de Desenvolvimento da Educação em face da não comprovação de parte das despesas realizadas com recursos do Programa Nacional de Alimentação Escolar, no exercício de 2006, transferidos ao Município de Buriti/MA;
ACORDAM os Ministros do Tribunal de Contas da União, reunidos em sessão de 1ª Câmara, ante as razões expostas pelo Relator, em:
9.1. considerar revel o responsável, Sr. Francisco Evandro Freitas Costa Mourão, com fundamento no art. 12, § 3º, da Lei 8.443/1992;
9.2. julgar irregulares as contas do responsável, Sr. Francisco Evandro Freitas Costa Mourão, ex-prefeito do Município de Buriti/MA, com fundamento nos arts. 1º, inciso I, 16, inciso III, alínea “c”, 19, caput, e 23, inciso III, da Lei 8.443/1992 c/c com os arts. 1º, inciso I, 209, inciso III, 210 e 214, inciso III, do RI/TCU, e condená-lo ao pagamento das importâncias a seguir especificadas, com a fixação do prazo de 15 dias para que comprove, perante este Tribunal (art. 214, inciso III, alínea “a”, do Regimento Interno) , o recolhimento das dívidas aos cofres do Fundo Nacional de Desenvolvimento da Educação, atualizadas monetariamente e acrescidas dos juros de mora, calculados a partir das datas discriminadas, até a data do efetivo recolhimento, na forma prevista na legislação em vigor:
	VALOR ORIGINAL (R$) 
	DATA DA OCORRÊNCIA

	28.818,00
	6/3/2006

	35.228,05
	6/7/2006

	35.222,00
	26/9/2006

	35.222,00
	16/10/2006

	386,80
	6/4/2006

	212,05
	17/4/2006

	277,00
	19/6/2006

	1.408,00
	10/8/2006

	442,00
	6/10/2006

	522,50
	25/10/2006

	576,10
	16/11/2006

	120,00
	21/12/2006

	678,40
	22/12/2006

	278,87
	22/12/2006

9.3. autorizar, desde logo, nos termos do art. 28, inciso II, da Lei 8.443/1992, a cobrança judicial das dívidas, caso não atendida a notificação, e
9.4. encaminhar cópia deste acórdão ao Procurador-Chefe da Procuradoria da República no Estado do Maranhão, nos termos do § 3º do art. 16 da Lei 8.443/1992 c/c o § 7º do art. 209 do Regimento Interno do TCU, para adoção das medidas cabíveis.

Tomada de contas especial instaurada em face da não comprovação de parte de despesas realizadas com recursos do Programa Nacional de Alimentação Escolar.

Primeira Câmara

Prefeitura Municipal de Buriti - MA.

3. Responsável: Francisco Evandro Freitas Costa Mourão (XXX.258.503-XX).

13.1. Ministro presente: Benjamin Zymler (na Presidência).
13.2. Ministros-Substitutos convocados: Augusto Sherman Cavalcanti (Relator), Marcos Bemquerer Costa e André Luís de Carvalho.
13.3. Ministro-Substituto presente: Weder de Oliveira.

AUGUSTO SHERMAN

Inicio o presente relatório pela transcrição da instrução constante da peça 10 destes autos, produzida no âmbito da então Secex-CE:
“INTRODUÇÃO
1. Cuidam os autos de tomada de contas especial instaurada pelo Fundo Nacional de Desenvolvimento da Educação (FNDE) em desfavor da Prefeitura Municipal de Buriti/MA face a irregularidades verificadas na aplicação do Programa Nacional de Alimentação Escolar (PNAE) , no valor de R$ 304.190,00 relativo ao Pnae-ensino fundamental e de R$ 6.336,00 referente ao Pnae-creche, exercício de 2006 (peça 2, p. 137-144) . 
HISTÓRICO 
3. Os recursos federais foram repassados à prefeitura mediante as seguintes ordens bancárias:
	Pnae-Fundamental
	Pnae-Creche

	OB
	Valor (R$) 
	Data
	OB
	Valor (R$) 
	Data

	2006OB400386 2006OB400546 2006OB400674 2006OB400756 2006OB400823 2006OB400996 2006OB401128 2006OB401274 2006OB401468
	28.818,00
28.818,00
35.222,00
35.222,00
35.222,00
35.222,00
35.222,00
35.222,00
35.222,00
	25/02/2006
28/04/2006
01/06/2006
30/06/2006
31/07/2006
15/09/2006
01/10/2006
01/11/2006
01/12/2006
	2006OB450073 2006OB450227 2006OB450340
2006OB450395 2006OB450463 2006OB450534 2006OB450606 2006OB450674 2006OB450737
	576,00
832,00
704,00
704,00
704,00
704,00
704,00
704,00
704,00
	25/02/2006
28/04/2006
01/06/2006
30/06/2006
31/07/2006
15/09/2006
01/10/2006
01/11/2006
01/12/2006

	Total
	304.190,00
		Total
	  6.336,00
	
4.	O programa é de natureza continuada, renovando-se a cada término de exercício financeiro, portanto, o período do ajuste é anual.
5.	Consta que o Prefeito Municipal, Sr. Francisco Evandro Freitas Costa Mourão, apresentou documentação a título de prestação de contas, restando ausentes o demonstrativo sintético anual da execução físico-financeira e os extratos da conta específica do convênio (peça 2, p. 25) , posteriormente encaminhados para exame (peça 2, p. 30-56) .
6. 	Em análise, o Parecer Dipra/CGCAP/Difin/FNDE/PC/2006/PNAE 047831/2007 concluiu pela não evidenciação de irregularidade na execução financeira, alertando pela não realização de inspeção in loco (peça 2, p. 57) .
7.	Em decorrência do cumprimento do plano nacional de auditoria do FNDE e face à solicitação da Promotoria de Justiça do Estado, foi realizada auditoria no município no período de 9 a 12/7/2007, objeto do relatório de auditoria 90/2007. Constatou-se a existência de diversas irregularidades na execução do programa (peça 2, p. 61-86) , notadamente a não apresentação comprobatória de parte da execução de despesa realizada (peça 2, p. 87-103) .
8.	Face ao exposto, foi proposta a instauração de tomada de contas especial (peça 2, p. 107) e realizado novo parecer das contas, evidenciando a não aplicação parcial dos recursos no mercado financeiro, totalizando prejuízo ao erário de R$ 278,87 e a ausência de documentação comprobatória de despesas realizadas no montante de R$ 139.112,90 (peça 2, p. 124-128) .
9.	O Relatório de TCE 200/2017 ratificou as conclusões anteriores, fazendo somente uma pequena alteração no débito apurado de R$ 139.112,90 para R$ 139.391,77 (peça 2, p. 137-144, quadro abaixo) . Consta do mesmo que o responsável fora em diversas oportunidades chamado a prestar alegações de defesa, porém não as teria apresentado (peça 2, p. 143, item 18) . 
	Motivo
	Débito (R$) 
	Data

	Ausência de documentação comprobatória da despesa
	28.818,00
	6/3/2006

	Ausência de documentação comprobatória da despesa
	35.228,05
	6/7/2006

	Ausência de documentação comprobatória da despesa
	35.222,00
	26/9/2006

	Ausência de documentação comprobatória da despesa
	35.222,00
	16/10/2006

	Ausência de documentação comprobatória da despesa
	386,80
	6/4/2006

	Ausência de documentação comprobatória da despesa
	212,05
	17/4/2006

	Ausência de documentação comprobatória da despesa
	277,00
	19/6/2006

	Ausência de documentação comprobatória da despesa
	1.408,00
	10/8/2006

	Ausência de documentação comprobatória da despesa
	442,00
	6/10/2006

	Ausência de documentação comprobatória da despesa
	522,50
	25/10/2006

	Ausência de documentação comprobatória da despesa
	576,10
	16/11/2006

	Ausência de documentação comprobatória da despesa
	120,00
	21/12/2006

	Ausência de documentação comprobatória da despesa
	678,40
	22/12/2006

	Falta de aplicação dos recursos no mercado financeiro
	278,87
	22/12/2006

	Total
	139.391,77
	
10. Emitiu-se também o parecer 1797/2017/COAUD/AUDIT, de 8/5/2017 (peça 2, p. 146) , no qual se concluiu pelo término das medidas administrativas no âmbito do FNDE e envio à CGU para as ações cabíveis. 
11. Ademais, constou ainda nos autos o Relatório de Auditoria (peça 2, p. 151-154) , o Certificado de Auditoria (peça 2, p. 155) , o Parecer do Dirigente do Órgão de Controle Interno (peça 2, p. 157) e o Pronunciamento Ministerial (peça 2, p. 159) em pareceres coincidentes, ou seja, pela irregularidade das contas.
12. Em Pronunciamento da Unidade à peça 4, considerando a não comprovação da boa e regular aplicação dos recursos repassados pelo FNDE ao Município de Buriti/MA, por meio do Programa Nacional de Alimentação Escolar (Pnae) , no exercício de 2006, propôs-se a realização da citação do responsável Sr. Francisco Evandro Freitas Costa Mourão, em razão não apresentação da documentação comprobatória de parte da execução de despesas realizadas no total de R$ 139.391,77.
EXAME TÉCNICO	
13. Citado pelo Ofício 1240/2018–TCU/Secex-CE (peça 7) , o responsável Sr. Francisco Evandro Freitas Costa Mourão tomou ciência da citação (peça 9) , porém não apresentou as alegações de defesa, sendo, portanto, considerado revel, de acordo com o § 3º, do art. 12 da Lei nº 8.443/92.
14. Transcorrido o prazo regimental fixado e mantendo-se inerte o aludido responsável, impõe-se que seja considerado revel, dando-se prosseguimento ao processo, de acordo com o art. 12, § 3º, da Lei 8.443/1992.
15. Nos processos do TCU, a revelia não leva à presunção de que seriam verdadeiras todas as imputações levantadas contra os responsáveis, diferentemente do que ocorre no processo civil, em que a revelia do réu opera a presunção da verdade dos fatos narrados pelo autor. Dessa forma, a avaliação da responsabilidade do agente não pode prescindir da prova existente no processo ou para ele carreada.
16. Ao não apresentar sua defesa, o responsável deixou de produzir prova da regular aplicação dos recursos sob sua responsabilidade, em afronta  às normas  que  impõem  aos gestores  públicos  a obrigação legal de apresentar os documentos que demonstrem  a correta utilização  das verbas públicas,  em observância ao contido no art. 93 do Decreto-Lei 200/67: ‘Quem quer que utilize dinheiros públicos terá de justificar seu bom e regular emprego na conformidade das leis, regulamentos e normas emanadas das autoridades administrativas  competentes.’
17.	 Configurada sua revelia frente à citação e à audiência deste Tribunal e inexistindo comprovação da boa e regular aplicação dos recursos transferidos, considerados os elementos existentes nos autos, não resta alternativa senão dar seguimento ao processo proferindo julgamento sobre os elementos até aqui presentes, que conduzem à irregularidade de suas contas.
18. Esse entendimento está amparado nos Acórdão 133/2015-TCU-Primeira Câmara, rel. BRUNO DANTAS; 2.455/2015-1ª Câmara, rel. BRUNO DANTAS; 3.604/2015-TCU-1ª Câmara, rel. BRUNO DANTAS; 5.070/2015-2ª Câmara, rel. ANDRÉ DE CARVALHO e 2.424/2015-TCU-Plenário, rel.  BENJAMIN ZYMLER.
19. Compulsando-se os presentes autos, verifica-se que inexistem elementos que permitam concluir pela ocorrência de boa-fé ou de outros excludentes de culpabilidade na conduta do responsável na gestão dos recursos tratados na citação e no não cumprimento do prazo originalmente estipulado para prestação de contas tratado na audiência, razão pela qual propõe-se que suas contas sejam julgadas irregulares e que o mesmo seja condenado em débito, bem como que lhe seja aplicada a multa prevista no art. 57 da Lei 8.443/1992.
PROPOSTA DE ENCAMINHAMENTO
20. Ante o exposto, submetemos os autos à consideração superior com proposta de:
a) considerar revel, para todos os efeitos, o responsável Sr. Francisco Evandro Freitas Costa Mourão (CPF XXX.258.503-XX) , dando-se prosseguimento ao processo, com fundamento no art. 12, § 3º, da Lei 8.443/1992;
b) com fundamento nos arts. 1º, inciso I, 16, inciso III, alíneas ‘a’ e ‘c’ e 23, inciso III, da Lei 8.443/1992, julgar irregulares as contas do Sr. Francisco Evandro Freitas Costa Mourão (CPF XXX.258.503-XX) , condenando-o ao pagamento das quantias abaixo, fixando-lhe o prazo de quinze dias, a contar da notificação, para que comprove perante o Tribunal, nos termos do art. 214, inciso III, alínea ‘a’, do Regimento Interno do TCU, o recolhimento da dívida abaixo discriminada aos cofres do Fundo Nacional de Desenvolvimento da Educação (FNDE) , atualizada monetariamente e acrescida dos juros de mora, calculados a partir das datas especificadas até a data efetiva da quitação do débito, na forma prevista na legislação em vigor:	
	VALOR ORIGINAL (R$) 
	DATA DA OCORRÊNCIA

	28.818,00
	6/3/2006

	35.228,05
	6/7/2006

	35.222,00
	26/9/2006

	35.222,00
	16/10/2006

	386,80
	6/4/2006

	212,05
	17/4/2006

	277,00
	19/6/2006

	1.408,00
	10/8/2006

	442,00
	6/10/2006

	522,50
	25/10/2006

	576,10
	16/11/2006

	120,00
	21/12/2006

	678,40
	22/12/2006

	278,87
	22/12/2006

c) aplicar, com fundamento no art. 19, caput, da Lei 8.443/1992, ao Sr. Francisco Evandro Freitas Costa Mourão (CPF XXX.258.503-XX) , a multa prevista no art. 57 da Lei 8.443/1992, fixando-lhe o prazo de quinze dias, a contar da notificação, para que comprove, perante o Tribunal, nos termos do art. 25 da Lei 8.443/1992 c/c o art. 214, inciso III, alínea ‘a’, do Regimento Interno/TCU, o recolhimento da dívida aos cofres do Tesouro Nacional, atualizada monetariamente desde a data do Acórdão que vier a ser proferido, até a data do efetivo recolhimento, se for paga após o vencimento, na forma da legislação em vigor; 
d) autorizar, desde logo, a cobrança judicial da dívida, caso não atendidas as notificações, nos termos do art. 28, inciso II, da Lei 8.443/92;
e) autorizar, caso requerido e se o processo não tiver sido remetido para cobrança judicial, o parcelamento da dívida em até 36 (trinta e seis) parcelas mensais e consecutivas, nos termos do art. 26 da Lei 8.443/1992 c/c o art. 217 do RI/TCU, fixando-se o vencimento da primeira parcela em quinze dias, a contar do recebimento da notificação, e os das demais a cada 30 dias, devendo incidir sobre cada valor mensal os correspondentes acréscimos legais, na forma prevista na legislação em vigor, bem como esclarecer ao responsável que, em caso de parcelamento da dívida, a falta de pagamento de qualquer parcela importará no vencimento antecipado do saldo devedor (art. 217, § 2º, do RI/TCU) ;
f) encaminhar cópia da deliberação que vier a ser proferida, bem como do relatório e do voto que a fundamentarem, ao Procurador-Chefe da Procuradoria da República no Estado do Maranhão, nos termos do § 3º do art. 16 da Lei 8.443/1992 c/c o § 7º do art. 209 do Regimento Interno do TCU, para adoção das medidas que entender cabíveis.”
2.	O então diretor naquela unidade técnica manifestou-se de acordo com as proposições da instrução, conforme peça 11.
3.	De sua vez, o titular da então Secex-CE pronunciou-se à peça 12 de acordo com as proposições da instrução, com exceção apenas da multa sugerida no item “c” da proposta de encaminhamento, para a qual indicou que estaria prescrita a pretensão punitiva deste TCU para a aplicação de penalidade, uma vez passados mais de dez anos entre o fato gerador e a citação do responsável.
4.	O Ministério Público/TCU, neste feito representado pelo Procurador Rodrigo Medeiros de Lima, manifestou-se à peça 13 nos seguintes termos:
“Em face dos elementos constantes dos autos e da revelia do responsável, não obstante devidamente citado, tendo, inclusive, assinado o aviso de recebimento (AR) referente ao Oficio 1826/2018 (peças 9 e 7, respectivamente) , este representante do Ministério Público de Contas da União manifesta-se em consonância com as conclusões do dirigente máximo da unidade (peça 12) , que anuiu com o encaminhamento oferecido pelo auditor instrutor no item 20 da instrução à peça 10, exceto no que diz respeito à proposta de aplicação de multa constante da alínea ‘c’ do referido item, haja vista a ocorrência da prescrição da pretensão punitiva do TCU, porquanto o ato ordinatório da citação ocorreu em 20/6/2018 (peça 4) , após o transcurso de mais de dez anos desde as irregularidades tratadas na presente tomada de contas especial, que dizem respeito a recursos federais geridos no exercício de 2006.”
É o relatório.

não há

Procurador Rodrigo Medeiros de Lima.

TOMADA DE CONTAS ESPECIAL. PNAE. IRREGULARIDADES NA APLICAÇÃO DOS RECURSOS. AUSÊNCIA DE APRESENTAÇÃO DE DOCUMENTAÇÃO COMPROBATÓRIA DA APLICAÇÃO DE PARTE DOS RECURSOS NAS DESPESAS REALIZADAS. CITAÇÃO. REVELIA. CONTAS IRREGULARES. DÉBITO. PRESCRIÇÃO DA PRETENSÃO PUNITIVA. NÃO APLICAÇÃO DA MULTA PROPORCIONAL.

TOMADA DE CONTAS ESPECIAL (TCE)

Secretaria de Controle Externo de Tomada de Contas Especial (SecexTCE).

Trata-se de tomada de contas especial instaurada pelo Fundo Nacional de Desenvolvimento da Educação em face da não comprovação de parte das despesas realizadas com recursos do Programa Nacional de Alimentação Escolar, no exercício de 2006, transferidos ao Município de Buriti/MA.
2.	Consoante exposto no relatório precedente, o então prefeito responsável, Sr. Francisco Evandro Freitas Costa Mourão, apresentou documentação a título de prestação de contas dos recursos transferidos no exercício, embora ausentes alguns elementos como o extrato sintético anual da execução físico-financeira e os extratos bancários da conta específica. Todavia, foi em decorrência de auditoria no município, realizada em julho de 2007, que se constataram irregularidades na execução do programa, dentre as quais a não apresentação de comprovantes de despesas realizadas (Relatório de Auditoria FNDE 90/2007) .
3.	Assim, dos recursos transferidos no exercício, que totalizaram R$ 304.190,00 no Pnae Fundamental e R$ 6.336,00 no Pnae-Creche, restaram sem regular comprovação montantes que totalizaram cerca de R$ 139 mil, em valores originais.
4.	Na fase interna desta tomada de contas especial o responsável foi notificado diversas vezes a apresentar defesa ou o recolhimento dos valores, tendo permanecido inerte, de maneira que o processo foi então remetido a este Tribunal.
5.	Reunidas as informações relativas à responsabilidade e débito apontados, manifestou-se o titular da unidade instrutiva, no dia 20/6/2018 (peça 4) , no sentido da citação do responsável, levada a efeito conforme peças 5 a 9. O Sr. Francisco Evandro Freitas Costa Mourão, em que pese haver recebido pessoalmente a citação, não apresentou alegações de defesa nem recolheu o débito imputado. Assim, em pronunciamentos uniformes, a unidade instrutiva e o Ministério Público apontaram a ocorrência da revelia, nos termos do art. 12, § 3º, do RI/TCU, e conduziram suas proposições no sentido do julgamento pela irregularidade das contas, com condenação em débito, nos termos do art. 16, inciso III, alíneas “a” e “c”, da Lei 8.443/1992.
6.	Os pareceres do titular da unidade técnica e do representante do Ministério Público/TCU foram também uníssonos no sentido da não aplicação de multa proporcional, haja vista o transcurso do prazo de mais de dez anos desde os fatos até o despacho autorizador da citação, subsumindo assim ao decidido no Acórdão 1441/2016-TCU-Plenário acerca da pretensão punitiva deste Tribunal. E, também, alvitraram seja autorizado o recolhimento parcelado da dívida, caso requerido pelo responsável.
7.	Face os elementos contidos nestes autos, manifesto-me de acordo com as proposições uniformes dos pareceres, com exceção da autorização para recolhimento parcelado da dívida, pois entendo que se deva aguardar pedido formal do responsável para esse recolhimento. Se for de seu interesse o responsável poderá assim fazê-lo a qualquer tempo, desde que não remetidos os autos para cobrança executiva, nos termos dispostos no art. 217 do Regimento Interno/TCU.
8.	Quanto ao fundamento para o julgamento pela irregularidade das contas, no entanto, entendo que restam configuradas apenas as condutas descritas na alínea “c” do inciso III, do art. 16 da LO/TCU, haja vista que o responsável prestou as contas anteriormente à auditoria realizada, afastando omissão. Afinal, o responsável está sendo condenado apenas pelas parcelas ou valores sem comprovação da efetiva realização das despesas com os recursos correspondentes e não por se omitir no dever de prestar contas, caso em que o débito se daria pela integralidade dos recursos.

	Ante o exposto, acolhendo os pronunciamentos da unidade técnica e do Ministério Público/TCU, com os ajustes pertinentes, manifesto-me por que o Tribunal aprove o acórdão que ora submeto à apreciação deste Colegiado.
TCU, Sala das Sessões Ministro Luciano Brandão Alves de Souza, em 24 de setembro de 2019.
AUGUSTO SHERMAN CAVALCANTI 
Relator